臺灣臺北地方法院民事簡易判決
110年度店簡字第1786號
原      告  陳信旭即陳信旭建築師事務所

訴訟代理人  林雅芬律師
            張子柔律師
            賴育佑律師
被      告  正堯工程顧問股份有限公司

法定代理人  楊名裕  
訴訟代理人  丁昱仁律師
            曾茗妮律師
上列當事人間請求確認債權不存在等事件，本院於民國111年9月
30日言詞辯論終結，判決如下： 
　　主　　　文
原告之訴駁回。
訴訟費用由原告負擔。
    事實及理由
一、原告主張：緣兩造與訴外人亞新工程顧問股份有限公司（下
    稱亞新公司）於民國107年3月間簽署共同投標協議書（下稱
    系爭投標協議書），共同投標「三軍總醫院松山分院航空醫
    學大樓新建工程專案管理暨監造委託技術服務」（下稱系爭
    採購案），並由被告代表與國防醫學院三軍總醫院松山分院
    （下稱三總醫院松山分院）簽訂系爭採購案契約（下稱系爭
    主約），系爭投標協議書則作為系爭主約之一部，並約定協
    議書內容非經三總醫院松山分院同意不得變更。詎被告執兩
    造間另行簽訂、尚未獲三總醫院松山分院同意之補充協議書
    （下稱系爭補充協議書），主張原告應將依系爭投標協議書
    受領之服務費用新臺幣（下同）213,469元返還被告，使不
    知情之臺灣士林地方法院司法事務官核發該院109年度司促
    字第1969號支付命令（下稱系爭支付命令），被告並執該支
    付命令為執行名義向本院聲請強制執行，於109年7月29日受
    償其中13,760元，其餘則發給109年度司執字第53971號債權
    憑證（下稱系爭債權憑證），惟系爭補充協議書未經三總醫
    院松山分院同意不生效力，原告即可依系爭投標協議書受領
    服務費用，被告不得執系爭補充協議書請求原告給付，其已
    執行取得之金額亦欠缺法律上原因，而應依不當得利之規定
    返還原告等語，並聲明：㈠確認兩造間就系爭支付命令所載
    之債權不存在；㈡被告不得執系爭支付命令及系爭債權憑證
    為執行名義對原告聲請強制執行；㈢被告應給付原告13,760
    元，及起訴狀繕本送達翌日起至清償日止，按週年利率5%計
    算之利息。
二、被告則以：兩造與訴外人亞新公司為共同投標廠商，就系爭
    主約連帶負履約責任，為連帶債務人關係，此種情形下廠商
    本得自行約定彼此間勞務分擔及報酬比例，於機關核發各期
    工程款後，再依內部約定請求或返還，本屬工程界之常態及
    習慣。而系爭主約簽訂後，因原告人力不足，被告遂依其請
    求除出具規劃設計圖面、出席會議等需由原告親自提供之勞
    務外，均由被告提供，原告受領之服務費用亦因此調整，兩
    造始據此於107年11月27日簽訂系爭補充協議書，惟原告受
    領系爭主約第三期服務費用513,469元後，並未依系爭補充
    協議書扣除期當期可領取之服務費用300,000元，將差額給
    付被告，被告方為系爭支付命令及後續強制執行之聲請，系
    爭支付命令表彰之債權自屬合法存在等語，資為抗辯，並聲
    明：原告之訴駁回。
三、本院之判斷：
　㈠、按確認法律關係之訴，非原告有即受確認判決之法律上利
      益者，不得提起之。民事訴訟法第247條第1項前段定有明
      文。而所謂即受確認判決之法律上利益，係指法律關係之
      存否不明確，原告主觀上認其私法上之地位有受侵害之危
      險，且此種危險得以對被告之確認判決將之除去者而言。
      最高法院42年台上字第1031號判例意旨可資參照。查，被
      告前以原告積欠款項為由，向臺灣士林地方法院聲請核發
      系爭支付命令獲准，有該支付命令存卷足參（本院卷第23
      頁），並經本院調取該事件卷宗核閱無誤，而原告主張系
      爭支付命令表彰之債務並不存在，其私法上地位即是否就
      負有該筆債務與被告有所爭執而有受侵害之危險，而此不
      安之狀況得以對被告之確認判決除去，揆諸前揭法條及說
      明，原告提起本件訴訟，即有受確認判決之法律上利益，
      應予准許。
　㈡、經查：
　　１、兩造與亞新公司於107年3月間簽署系爭投標協議書，共
        同投標系爭採購案，並由被告代表與三總醫院松山分院
        簽訂系爭主約，系爭投標協議書作為系爭主約之一部等
        節，有系爭主約、系爭投標協議書附卷可稽（本院卷第
        75至121頁），且為兩造所不爭執，堪信為真。
　　２、系爭投標協議書約定：「……二、各成員主辦項目：第1成
        員（即被告）：建築、結構專案管理暨監造服務、第2
        成員（即亞新公司)：結構、土木、機電專案管理服務
        、第3成員（即原告）：建築、景觀專案管理暨監造服
        務。三、各成員所占契約金額比率：第1成員：64. 7%
        、第2成員：10.8%、第3成員：24.5%。四、各成員於得
        標後連帶負履行契約責任……六、共同得標廠商同意契約
        價金由代表廠商（即被告）檢具各成員分別出具之發票
        及相關文件向機關統一請領。七、本協議書於得標後列
        入契約。協議書內容與契約規定不符者，以契約規定為
        準。協議書內容非經機關同意不得變更……」（本院卷第
        75頁）。
　　３、被告抗辯兩造於107年11月27日簽訂系爭補充協議書，原
        告可依系爭主約受領之服務費用應依系爭補充協議書為
        準，超逾部分應返還被告，而原告受領系爭主約第三期
        服務費用513,469元後，並未依系爭補充協議書扣除期
        當期可領取之服務費用300,000元，將差額213,469元給
        付被告等節，業據提出系爭補充協議書為證（本院卷第
        123頁），並有本院調取之支付命令案卷內所負計算表
        可佐，被告據此抗辯其債權存在，自非無稽。原告雖主
        張系爭補充協議書未依系爭投標協議書第7點之約定獲
        機關同意，屬停止條件不成就而不生效力，惟查：
　　　⑴、系爭補充協議書記載：「被告與原告共同承攬系爭主
          約，雙方達成以下協議：一、履約標的（原告應給付
          標的及工作事項）：⒈醫療大樓規劃設計圖面之繪製
          及相關計畫主持人應參與之會議……⒉建築師應依系爭
          主約參與各階段之必要會議……二、服務費用給付條件
          ：⒈服務費用：1,000,000元（含稅）⒉給付條件：依
          附件之比例請領……四、系爭投標協議書被告所占契約
          金額比例24.5%予以廢棄不用，各階段請款金額依本
          契約協議書辦理，被告應無條件配合原告要求期限內
          完成各階段請款用印資料……當期所領金額有溢領情形
          時，應於一周內無條件退回溢領金額予原告」（本院
          卷第123頁），文義上僅為兩造就彼此於系爭主約應
          履行之項目及報酬所為約定，其效力本不及於第三人
          ，亦無需經第三人同意始生效力之記載或類此字眼甚
          明。
　　　⑵、系爭投標協議書第7點後段固記載「協議書內容非經機
          關同意不得變更」，惟核其約定意旨，應係考量共同
          投標協議書亦屬系爭主約之一部分，共同投標協議書
          內容如有變更，自應徵得契約他方即業主機關之同意
          ，否則對於機關不生效力，尚不得擴張解釋為共同投
          標廠商彼此間就協議書所涉事項所為之任何約定，均
          需先取得機關同意，始得於為該約定之廠商間發生效
          力。系爭補充協議書既僅為兩造間約定，解釋上亦難
          認兩造有何需經第三人包含亞新公司、三總醫院松山
          分院同意始生效力之合意，自難信系爭補充協議書非
          屬合法有效。
　　　⑶、況原告自承兩造確有其僅需繪製醫療大樓規劃設計圖
          面及參與相關會議之合意，其餘事務及相關人力均由
          被告處理，如何分配並不知情（本院卷第294頁），
          兩造既已按系爭補充協議書分工約定履行，原告並未
          因所稱「未獲機關同意」而按原約定履行事務及提供
          人力，益徵無原告所指需經三總醫院松山分院同意之
          約定。
　　４、原告固主張系爭投標協議書第7點後段約定係賦予機關就
        投標義務變更有決定權，以維護公共工程品質與公共利
        益，應不容許得標廠商私自變更金額，以免發生個別得
        標廠商因利潤過低而履約意願低落、甚或有發生約定特
        定廠商完全不負履約責任之情形，系爭協議書簽訂後兩
        造就系爭主約對三總醫院松山分院實際履行義務內容已
        發生變化，卻未得三總醫院松山分院同意，自不生效力
        ，惟：
　　　⑴、按共同投標廠商於投標時應檢附由各成員之負責人或
          其代理人共同具名，且經公證或認證之共同投標協議
          書，載明下列事項，於得標後列入契約：四、各成員
          於得標後連帶負履行契約責任。第一項協議書內容，
          非經機關同意不得變更。政府採購法第25條第6項授
          權之共同投標辦法第10條第1項第4款、第3項分別定
          有明文。是機關作為政府採購契約之當事人，對於得
          標廠商對機關依政府採購契約所負義務之變更，本需
          得其同意不待另行規定或約定，而共同投標廠商依前
          開規定既負連帶履行責任，無論廠商間彼此就個別具
          體事項之履行有何約定、實際由何人履行，對機關所
          負義務均無變化，倘有債務不履行之情形，機關得對
          全體廠商之一人或數人或全體行使權利，並不因渠等
          內部約定而受妨礙，難信有將前述非經機關同意不得
          變更之範圍擴及廠商彼此間約定之必要。
　　　⑵、況共同投標廠商間為確定彼此就政府採購契約所負義
          務應如何履行、有無需要調整原定報酬之分配，渠等
          均為連帶債務人對此知之甚詳，依私法自治、契約自
          由原則，尚無禁止必要。至原告稱倘容許廠商間私下
          約定金額，可能發生特定得標廠商因利潤過低而履約
          意願低落、完全不負履約責任等情形，惟該私下約定
          對機關並無拘束力，對機關依法律及契約享有之權利
          並無影響，已說明如前，亦不因其中個別廠商是否履
          約能力或意願低落、是否有實際負責契約義務之履行
          而有差異，原告應有誤會。
　　５、綜上，系爭補充協議書為合法有效，被告依此請求原告
        給付213,469元，當屬可採，被告據此取得系爭支付命
        令及系爭債權憑證為執行名義，於法亦無不合。原告請
        求確認系爭支付命令所載債權不存在、被告不得執執系
        爭支付命令及系爭債權憑證為執行名義對原告聲請強制
        執行，自均不可取；系爭支付命令所載債權既經本院認
        定存在，被告據此執行獲償13,760元，屬有法律上之原
        因，原告亦不得請求被告返還。
四、從而，原告請求確認兩造間就系爭支付命令所載之債權不存
    在、被告不得執系爭支付命令及系爭債權憑證為執行名義對
    原告聲請強制執行，暨依不當得利之法則請求被告給付原告
    13,760元，及起訴狀繕本送達翌日起至清償日止，按週年利
    率5%計算之利息，均為無理由，應予駁回。
五、兩造於言詞辯論終結後具狀所為陳述，本院依法不予審究；
    本件事證已臻明確，兩造其餘攻擊防禦方法及所提證據，於
    本判決結果不生影響，爰不一一論述，均併此敘明。
六、訴訟費用負擔之依據：民事訴訟法第78條。　　
中　　華　　民　　國　　111 　年　　11　　月　　11　　日
                  新店簡易庭法  官　林志煌
上正本證明與原本無異。
對於本件判決如有不服，應於收受送達後20日內向本院提出上訴
書狀，上訴於本院合議庭，並按他造當事人之人數附具繕本。
如委任律師提起上訴者，應一併繳納上訴審裁判費。
中　　華　　民　　國　　111 　年　　11　　月　　11　　日
                            書記官  周怡伶